【裁判字號】    97,上訴,1209
【裁判日期】    980319
【裁判案由】    偽造文書
【裁判全文】
臺灣高等法院臺南分院刑事判決        97年度上訴字第1209號
上  訴  人  臺灣嘉義地方法院檢察署檢察官
上  訴  人
即  被  告  甲○○
選任辯護人  蕭道隆律師
上列上訴人因被告偽造文書案件，不服臺灣嘉義地方法院97年度
訴字第470號中華民國97年9月23日第一審判決（起訴案號：臺灣
嘉義地方法院檢察署97年度偵字第4553號），提起上訴，本院判
決如下：
    主  文
上訴駁回。
    事  實
一、甲○○為執業律師，係陳瓊鴻涉嫌違反公職人員選舉罷免法
    案於偵查中委任之辯護人。甲○○於民國97年1月16日上午
    某時許，接獲陳瓊鴻電知，旋赴嘉義縣警察局刑警大隊偵一
    隊，經陳瓊鴻告知其涉嫌行賄而交與柯明珠之新台幣（下同
    ）5,000元，係柯明珠之父柯振躍代其向嘉義縣義竹鄉農會
    （下稱義竹鄉農會）貸款之每月應繳本息，並提出6份繳息
    通知單予甲○○檢視。詎甲○○審閱後發現該6份通知單，
    其中3份合計應繳金額為4,100餘元，其餘3份金額僅有百位
    數字，均與陳瓊鴻供述之每月應繳本息4,500餘元金額不符
    ，經詢問陳瓊鴻亦無法解釋，為恐承辦檢察官認金額與陳瓊
    鴻辯解不符致無法採信，而向法院聲請羈押陳瓊鴻，乃於同
    日中午某時許，在上開刑警大隊辦公室，明知該繳息通知單
    係用以補強陳瓊鴻辯解之證據，且其非附件繳息通知單之有
    權改造人，仍基於變造私文書及刑事證據，並持之行使之故
    意，未經義竹鄉農會或承辦人員之同意或授權，接續擅自將
    附件3份繳息通知單之「計息本金」、「應繳利息」、「應
    繳本金」、「合計應繳金額」等欄之數目後，以黑色原子筆
    手寫方式變更加載「0」，以符合陳瓊鴻所述之每月還款數
    目4,500餘元（變更後之金額詳如附件）。嗣於同日下午3時
    許，於陳瓊鴻進入臺灣嘉義地方法院檢察署偵查庭接受檢察
    官偵訊前，將該等內容已變更之繳息通知單交付不知情之陳
    瓊鴻，經陳瓊鴻當庭提出交付檢察官而行使之，欲使檢察官
    相信陳瓊鴻有繳交如附件繳息通知單所列相同本息與柯振躍
    之事實，用以補強陳瓊鴻所述其交與柯明珠之5,000元並非
    賄款，而係向義竹鄉農會借款清償本息之可信性，而足生損
    害於該農會對於債權管理之正確性及影響檢察官偵查之方向
    。嗣陳瓊鴻案經檢察官偵查終結提起公訴，於臺灣嘉義地方
    法院進行準備程序時，始由公訴檢察官發覺附件之繳息通知
    單有異而查獲。
二、案經臺灣嘉義地方法院檢察署檢察官自動檢舉偵查起訴。
    理  由
一、證據能力部分：按被告以外之人於審判外之陳述，雖不符刑
    事訴訟法第159 條之1至第159條之4之規定，而經當事人於
    審判程序同意作為證據，法院審酌該言詞陳述或書面陳述作
    成時之情況，認為適當者，亦得為證據。當事人、代理人或
    辯護人於法院調查證據時，知有第159條第1項不得為證據之
    情形，而未於言詞辯論終結前聲明異議者，視為有前項之同
    意，刑事訴訟法第159條之5定有明文。查本件被告及其辯護
    人於言詞辯論終結前，對於下述本院採為認定犯罪事實依據
    之各項證據之證據能力，均未聲明異議，復經本院於審理時
    逐一提示予被告及辯護人表示意見，本院審酌該等證據之取
    得過程並無瑕疵，與本案待證事實間復具有相當之關聯性，
    以之為本案證據並無不當，自得採為本件認定事實之基礎，
    合先敘明。
二、訊據被告甲○○雖坦認有將附件所示之3份義竹鄉農會繳息
    通知單上「計息本金」、「應繳利息」、「應繳本金」、「
    合計應繳金額」等欄之數目後，以黑色原子筆手寫方式加載
    「0」，然矢口否認有何行使變造私文書、使用變造證據之
    犯行，辯稱：(一)義竹鄉農會繳息通知單，並非文書、關係他
    人刑事案件之證據，為僅供閱覽不具通信性質之文件，客觀
    上不該當私文書、關係他人刑事被告案件之證據；(二)被告在
    其上加載「0」、「元」之行為，客觀上已有區別標誌及對
    比（另3張未加載任何文字），不符合變造之概念，實際上
    係被告為提醒自己及檢察官注意，並表達自己之認知判斷，
    應為被告製作之另一文書；(三)被告並無變造私文書、他人刑
    事被告案件證據之故意，而係誤認義竹鄉農會繕打錯誤，本
    於盡到辯護律師應盡之義務，且積極想要幫助檢察官得出與
    事實相符之心證，主觀上並無任何犯意，此從該繳息通知單
    上之記載，在行為手法、行為結果、行為目的及動機、行為
    地點、行為有無必要及合理性而言，在客觀事實上，並無任
    何隱瞞、遮掩及避免他人注意之情形即可印證；(四)又在該繳
    息通知單上加載「0」，並不影響義竹鄉農會內部對借款資
    料之控管，對公眾及他人並不生損害，且被告所為填寫行為
    結果與真實客觀存在之事實一致、相同，不會影響檢察官辦
    案，而能及時幫助檢察官發現真實，客觀上並無足生損害於
    公眾或他人之具體危險，反引導偵查機關不會因為一時無法
    釐清借款分為2筆，而率爾聲押致侵害人權，被告所為是協
    助檢察官發現真實，應非刑法所欲處罰之對象云云。
三、經查：
  (一)陳瓊鴻因於第7屆立法委員選舉投票前之97年1月8日，交付
    5,000元與柯明珠，為檢警調查是否涉嫌賄選，被告甲○○
    於97年1月16日接受陳瓊鴻委任，為陳瓊鴻涉嫌違反公職人
    員選舉罷免法案件偵查中之選任辯護人，並於同日陪同陳瓊
    鴻至嘉義縣警察局、臺灣嘉義地方法院檢察署接受警詢及偵
    訊等情，此為被告所不爭執，並有嘉義縣警察局嘉縣警刑偵
    一字第0970077517號卷宗、臺灣嘉義地方法院檢察署97年度
    選偵字第38號案件97年1月16日偵訊筆錄及刑事委任書在卷
    可參。是被告為陳瓊鴻上揭案件偵查中之選任辯護人，並陪
    同陳瓊鴻接受司法警察、檢察官詢問乙情，即堪認定。
  (二)於陳瓊鴻被訴違反公職人員選舉罷免法案件（臺灣嘉義地方
    法院檢察署97年度選偵字第38號）卷內之義竹鄉農會繳息通
    知單6份，為被告交由陳瓊鴻提出之資料，此為被告坦承在
    卷（見原審卷第244頁）。而按刑法上所謂文書，凡外型為
    有體物，以視覺感官可見之方法，記載表意人之思想或意思
    於該有體物上者，均足當之（最高法院91年度台上字第4232
    號、91年度台上字第5461號判決參照）。故在有體物上，以
    文字或符號表示一定之意思、觀念或用意，且屬法律上或社
    會生活上有關係之事項，對於參與者而言為可以理解的思想
    表達附著物，並具有相當之存續性，此種附著物能夠同時顯
    示出或推斷出何人為文書之製作者，得彰顯何人對於所附著
    之意思提供保證，即為刑法概念之文書。查附件義竹鄉農會
    寄送與柯振躍之繳息通知單3紙，其上載明「帳號」、「繳
    款明細試算」、「計息起日」、「計息訖日」、「利率」、
    「期別」、「計息本金」、「應繳利息」、「應繳違約金」
    、「上期未收違約金」、「應繳本金」、「合計應繳金額」
    等各項，並於各該欄位後有相對應之數字，有附於前述陳瓊
    鴻被訴違反公職人員選舉罷免法案件之繳息通知單原本及原
    審取證照片10幀在卷可佐（見原審卷第269-271頁）；而該
    繳息通知單確係義竹鄉農會依據借款人借款金額、期限、貸
    放當時計算之利率，由農會試算當期應繳本息金額，通知借
    款人按時繳納本息（惟借款人實際繳款金額則係以交易當日
    農會電腦所載應繳金額為準），有該農會97年12月10日義信
    字第0970005221號函在卷（本院卷第90-91頁）可稽，是該
    繳息通知單上文字表示之意思，即為製作名義人「嘉義縣義
    竹鄉農會」，就柯振躍自計息起日至計息訖日，其借款之利
    率、期別，以及試算該期間借款之計息本金、應繳利息、應
    繳違約金、上期未收違約金、應繳本金、合計應繳金額等各
    該數額，佐以另頁並分別載明「貴戶應於96年9月10日前、9
    6年11月10日前、97年1月10日前，繳清本通知單所列合計應
    繳金額，或至本會辦理全償、轉期手續，以免逾期加罰違約
    金」等情，亦有附於前述案件之繳息通知單隔頁3紙在卷可
    參，綜合以觀，已足以彰顯義竹鄉農會表示柯振躍應於所定
    日期前，繳納通知單所列合計應繳金額、或全額清償及逾期
    即收取違約金等，是該等文字均係義竹鄉農會表示一定之意
    思，對於一般人而言均能理解，且其上記載之內容，表彰柯
    振躍各期積欠款項與應還款金額，足以與日常生活權利義務
    事項發生關連，而屬社會生活上有關係之事項，自屬刑法概
    念之「文書」無訛。被告雖以上揭繳息通知單為印刷品、無
    嘉義縣義竹鄉農會之大小章，性質上屬觀念通知等，據以抗
    辯非屬「文書」。然刑法之「文書」概念，本即無須有製作
    名義人本人親自簽名、蓋印，一般參與者可自該有體物內容
    上知悉何人為文書製作者即已足，該繳息通知單均已載明「
    義竹鄉農會繳息通知單」，並於寄件人欄有記載「嘉義縣義
    竹鄉農會本會寄」，已足以彰顯製作名義人，不因其上無印
    文而致名義人不明，且是否符合刑法上之文書，與是否為印
    刷品無涉；再者，刑法之「文書」，其內容僅需得以表示其
    用意，而具有法律上或社會生活上有關係之事項，即重點在
    於得以彰顯表意人之「意思」，而非侷限於內容係屬民法概
    念之「意思表示」，是被告抗辯本案義竹鄉農會繳息通知單
    係「觀念通知」而非屬文書，顯屬無據。
  (三)又刑法第165條偽造、變造、湮滅或隱匿關係他人刑事被告
    案件之證據，只要在刑事訴訟中可以作為認定犯罪事實之基
    礎以及裁量刑罰之資料者，即為刑事證據，而該證據係有利
    或不利於刑事被告，則非所問。查附件所示義竹鄉農會繳息
    通知單3份，係被告交陳瓊鴻提出予檢察官，而該案件經員
    警查獲陳瓊鴻於97年1月8日交付柯明珠5,000元，柯明珠於
    同年1月10日警詢筆錄陳稱陳瓊鴻交付之5,000元為賄選款項
    ，故陳瓊鴻是否涉及賄選罪嫌，就所交付之5,000元款項用
    途為何，即為全案調查重點。而陳瓊鴻於97年1月16日警詢
    、檢察官偵訊時，均供稱所交付之款項係為償還柯明珠之父
    柯振躍代其向農會借款之本息，並提出義竹鄉農會之繳息通
    知單作為憑據，此觀陳瓊鴻於97年度選偵字第38號之偵訊及
    警詢筆錄自明。而刑事證據本即有直接證據、間接證據、實
    體證據、彈劾證據等各項，各項證據之證據價值高低亦有程
    度之差別，附件繳息通知單雖非證明前述5,000元用途之直
    接證據，然可證明柯振躍與義竹鄉農會有借貸關係、還款金
    額之事實，對於陳瓊鴻交與柯明珠5,000元之用途是否為償
    還農會貸款即為重要之證據。故於刑事追訴機關業已開始偵
    查陳瓊鴻是否涉及賄選之刑事程序中，該繳息通知單可證明
    柯振躍與義竹鄉農會有借貸關係及每月還款金額，而得以補
    強陳瓊鴻所稱5,000元係償還農會貸款之可信性，自屬對於
    陳瓊鴻有利，可作為認定陳瓊鴻是否構成犯罪事實之證據。
    況被告於原審審理時供稱：（陳瓊鴻為何把這6張繳息通知
    單交給你？）因為警察從布袋分局把我們載往縣警局時，在
    車上陳瓊鴻就跟我提到，該案辯護的情形，他提到交給柯明
    珠的5,000元是他請柯振躍去義竹農會借款每月繳款的4,500
    多元，我跟他提起用說的不算，要去農會拿資料，或是請柯
    振躍提出證明文件…」等語（見原審卷第244頁）；證人陳
    瓊鴻於檢察官偵訊時亦證稱：繳息通知單是律師要我們提出
    來給檢察官當證據等語（見97年度他字第828號卷第28頁）
    。是被告經陳瓊鴻告知案情及辯解內容後，即要求陳瓊鴻需
    提出相關資料呈交承辦檢察官，其目的顯係為提高陳瓊鴻辯
    解之可信性，自屬關係陳瓊鴻刑事案件之證據。被告雖抗辯
    繳息通知單不足以證明民事借貸關係，且承辦檢察官若將之
    作為有利陳瓊鴻刑事案件之證據，當無起訴之理，據以抗辯
    繳息通知單非屬陳瓊鴻刑事案件之證據云云。然附件繳息通
    知單依其上記載之內容，非不得證明柯振躍與義竹鄉農會有
    借貸關係，一般案件審理雖多會再向金融機構調閱借據等相
    關資料，惟此僅係為使證據更為周全，並避免當事人提出之
    證據遭更動；且陳瓊鴻涉嫌違反公職人員選舉罷免法案件，
    經承辦檢察官提起公訴，係本於檢察官於偵查中所獲致之各
    項有利、不利證據，綜合評價而為之判斷，非謂檢察官未採
    信陳瓊鴻之抗辯，即認並無有利陳瓊鴻之刑事證據存在，被
    告上揭抗辯，實不足採。
  (四)按刑法上所謂偽造文書，以無製作權之人製作他人名義之文
    書為要件；而變造文書，係指無權製作者，就他人所製作之
    真正文書，加以改造而變更其內容者而言（最高法院95年度
    台非字第14號判決參照）。被告於97年1月16日中午某時，
    在嘉義縣警察局刑警大隊，以黑色原子筆在附件3紙義竹鄉
    農會繳息通知單上之「計息本金」、「應繳利息」、「應繳
    本金」、「合計應繳金額」等欄之數目後，以黑色原子筆手
    寫方式加載「0」，於陳瓊鴻當日進入臺灣嘉義地方法院檢
    察署偵查庭接受檢察官訊問前，由被告將包含該3紙已加載
    「0 」之繳息通知單交與陳瓊鴻，經由陳瓊鴻提交與檢察官
    ，陳瓊鴻於交與檢察官閱覽前，不知附件3紙繳息通知單有
    加載「0」乙情，此為被告坦承在卷，復據證人陳瓊鴻於檢
    察官偵訊時供述在卷（見前揭他字卷第28-29頁），是被告
    在屬於私文書及他人刑事證據之上揭3紙繳息通知單「計息
    本金」、「應繳利息」、「應繳本金」、「合計應繳金額」
    等欄之數字後，以黑色原子筆手寫方式加載「0」，並由不
    知情之陳瓊鴻提出向檢察官主張而行使，亦堪認定。上揭繳
    息通知單雖係以電腦繕打，然被告在繳息通知單上加載「0
    」，係以與其他數字顏色相同之黑色筆加載，且為相同之字
    體（均為阿拉伯數字），字型大小亦與其他數字相當，就原
    本義竹鄉農會所製作如附件所示之繳息通知單「計息本金」
    、「應繳利息」、「應繳本金」、「合計應繳金額」所代表
    之金額，已因被告在其後數字加載「0」，致數字有所改變
    ，而更動原本文書之意思，並使該證據之內容有所改變，且
    被告並非義竹鄉農會之承辦人員，非該3紙繳息通知單之製
    作權或改作權人，就該3紙繳息通知單之內容並無更動之權
    ，其在3紙繳息通知單數字後加載「0」之行為，客觀上自屬
    無製作權人就他人製作之真正文書，加以改造而變更其內容
    之變造行為，同時亦變造陳瓊鴻刑事案件之證據，被告嗣後
    經由陳瓊鴻將更改內容後之繳息通知單交與檢察官，顯已行
    使而用以表彰與事實不符之更動後內容。至被告雖抗辯其加
    載「0」之行為，係其個人在附件所示繳息通知單上製作之
    另一文書云云。然依上揭繳息通知單內容觀之，被告在附件
    所示繳息通知單「計息本金」、「應繳利息」、「應繳本金
    」、「合計應繳金額」等欄之數目後，以黑色原子筆手寫方
    式加載「0」，另在更改前計息本金為「25000」之繳息通知
    單「應繳本金」、「合計應繳金額」後，除加載「0」外，
    尚加載「元」，自更改後之繳息通知單內容而言，僅能使一
    般參與者知悉製作名義人義竹鄉農會之意思，並無其他可彰
    顯或足以識別、推論由何人加載「0」之記載，亦無其他註
    記表示該繳息通知單上另有選任辯護人之自身意見。且所謂
    另一文書應係在同一文件上，有不同名義人分別記載其意思
    表示，始屬於數文書，而被告在該繳息通知單「計息本金」
    、「應繳利息」、「應繳本金」、「合計應繳金額」等欄之
    數目後，以黑色原子筆手寫方式加載「0」之行為，自該繳
    息通知單上，僅出現上揭更改後之數字，而非另外註記有誤
    寫、或在不更動原本文書內容之狀態下，記載其本於自身判
    斷而為之意思表示，尚難使一般人得認知係由不同名義人分
    別記載之意思，是被告抗辯上揭加載「0」之行為，非屬變
    造行為，而係其個人製作之另一文書，顯係卸責之詞，不足
    採信。
  (五)再按刑法上偽造文書罪，所謂足以生損害於公眾或他人，以
    有損害之虞為已足，不以實際發生損害為必要；刑法處罰偽
    造文書罪之主旨，係在保護文書之實質的真正，雖尚以足生
    損害於公眾或他人為要件之一，亦只以有損害之虞為以足，
    有無實受損害，在所不問，且此所謂損害，亦不以經濟價值
    為限（最高法院47年台上字第193號判例、93年度台上字第4
    809號判決參照）。查附件所示之義竹鄉農會繳息通知單，
    被告在「計息本金」、「應繳利息」、「應繳本金」、「合
    計應繳金額」等欄之數目後，以黑色原子筆手寫方式加載「
    0」，因該繳息通知單除表示債務人需按期繳納其上登載之
    款項外，該文書內容亦足以表彰義竹鄉農會對債務人柯振躍
    有該金額之債權，是被告更動數字之行為，已影響義竹鄉農
    會對其債權管理之正確性。又被告使不知情之陳瓊鴻於檢察
    官偵查中提出該變動後之繳息通知單，據以作為「陳瓊鴻交
    與柯明珠之金額非賄選款項，而係該繳息通知單上所彰顯之
    農會貸款本息」之證據，故陳瓊鴻提出該繳息通知單，亦影
    響檢察官對於證據價值之判斷與偵辦方向之可能。被告雖抗
    辯因農會有電腦及其他內部控管行為，檢察官有偵查權限，
    對於農會、檢察官均無損害云云。然變造文書僅需足以生損
    害於他人、公眾之虞，本即非以事實上已發生損害為必要，
    而農會雖有電腦、內部其他控管機制，而不影響義竹鄉農會
    事實上正確之債權金額，惟變造文書是否足以生損害之虞，
    應係以該文書遭變造前後之內容而為評價，而非以有無影響
    真實狀況作為唯一評斷標準。否則任何遭偽造、變造之文書
    ，必有一真實正確之自然事實存在，則偽造、變造文書罪章
    焉有處罰之可能？再者，檢察官雖有偵查之權限，然被告使
    他人提出變造後之文書證據，於提出行使當時，已使檢察官
    當下對於證據價值之評估、偵辦方向有造成混淆之可能，自
    有足以生損害之虞。否則僅因檢察官有偵查之權，即可謂任
    何人均可任意提出偽造、變造之文書證據，豈非表示偵查中
    無須保障文書之真正？至被告抗辯其更改後之文書所表彰之
    事實與客觀存在之借款事實相符，自非屬變造行為云云，然
    被告所變造如附件所示之繳息通知單，該文書內涵原係欲表
    示借貸金額25,000元之計息本金、應繳利息、應繳本金、合
    計應繳金額，並非欲表示總借貸金額250,000元之計息本金
    、應繳利息、應繳本金、合計應繳金額，是被告所為顯已變
    更該文書之原本內容，與其客觀存在之事實亦不相符，被告
    抗辯其所為非屬變造行為云云，亦無足採。
  (六)按行為人對於構成犯罪之事實，明知並有意使其發生者，為
    故意，刑法第13條定有明文。查證人陳瓊鴻於檢察官偵訊時
    證稱：「（你不知道她有更改這3份的金額？）我不知道，
    她有問我，說好像是那個農會打錯了還是怎麼樣，我說我不
    知道。」等語，業據原審勘驗上揭證人偵訊筆錄在卷可佐（
    見原審卷第259頁），而被告於偵查中供稱：當天陳瓊鴻拿
    資料給我的時候，我核對上面金額跟他所述本金25萬元，每
    月還4,500多，那個數字我臨時對不起來，我有問他，怎麼
    沒有你說的數字，怎麼1個月變成2張，他說他也不知道等語
    （見原審卷第266頁）；復於原審審理時供稱：陳瓊鴻拿繳
    息通知單給我看時，我認為金額有點像，又沒有1張是完全
    像，我問他金額怎麼跟他講的4,500多元沒有完全一樣，他
    說他也不知道，我當時還有看到另外3份繳息通知單，那3份
    金額與陳瓊鴻所述金額差更多等語（見原審卷第244-246頁
    ）。是依上揭證人陳瓊鴻證述與被告之供述，被告於更改附
    件之繳息通知單前，已發現繳息通知單內容與陳瓊鴻所述之
    情節不符，經詢問陳瓊鴻後，陳瓊鴻亦無法提出解釋。而被
    告前曾擔任法官，現為執業律師，有法律專業知識與實務經
    驗多年，對於法律構成要件瞭解程度遠高於一般民眾，其
    當事人陳瓊鴻告知交付與柯明珠之5,000元，係償還以柯明
    珠之父柯振躍名義向義竹鄉農會之貸款（每月為4,500餘元
    ），被告檢視陳瓊提出之繳息通知單後，既已發現其中3份
    金額為4,100餘元，另3份為450餘元，主觀上認金額無一相
    符，被告以其專業知識提出質疑後，陳瓊鴻仍未能提出合理
    解釋，復未表示該繳息通知單有錯誤，而被告又未能及時向
    義竹鄉農會查詢確實之借貸情形，則被告明知就附件繳息通
    知單其無變更之權利，既已發現當事人陳瓊鴻供述與附件繳
    息通知單之記載不符，在無人表示繳息通知單有錯誤之情況
    下，自行更動繳息通知單內容，使該繳息通知單內容接近陳
    瓊鴻之供述情節，顯係純粹為附和陳瓊鴻之供述。參以被告
    亦坦承於更改附件繳息通知單前，並未比對6份繳息通知單
    ，亦未仔細計算繳息通知單所列各項金額等語（見原審卷第
    246-247頁），是被告既未比對、計算該繳息通知單，陳瓊
    鴻復未提供錯誤之資訊，則被告在更動繳息通知單前，並未
    受任何人不當干擾、誤導而影響其判斷，被告在無具體證據
    證明義竹鄉農會繳息通知單有何錯誤情形下，其主觀上有何
    堅強確信附件之繳息通知單係屬義竹鄉農會誤載，而得以恣
    意更動即將提出交與檢察官作為刑事證據使用之文書內容？
    足見被告主觀上係為使該繳息通知單符合陳瓊鴻之供述，而
    率爾變造使用，其主觀上有變造文書及刑事證據之故意甚明
    。
  (七)被告於97年1月16日陪同陳瓊鴻接受檢察官偵訊時，對於其
    曾更動該3份繳息通知單乙節，均未做任何表示，有勘驗筆
    錄在卷可稽（見本院卷第150-155頁），被告雖辯稱係因檢
    察官未予其辯護之機會云云，然觀諸前開勘驗筆錄內容，被
    告並未曾嘗試向檢察官表示欲陳述意見，而被告主觀上若單
    純認為繳息通知單有誤載之情形，以辯護人善盡辯護立場而
    言，應於當事人接受偵訊時即明確向檢察官說明，怎可自行
    更改內容後交由當事人行使？且於當事人提出予檢察官時，
    亦未嘗試向檢察官說明該繳息通知單業經其更改？況被告於
    該繳息通知單上之更改，並未為任何註記得讓人明瞭農會有
    何誤載情形，是被告應係刻意隱匿其有更動繳息通知單之內
    容，主觀上顯有變造文書之故意。又被告前於陳瓊鴻被訴賄
    選案件中，經公訴檢察官就義竹鄉農會繳息通知單有遭更動
    內容提出質疑時，被告曾具狀表示「當日下午3點進入地檢
    署偵訊時，辯護人怕檢察官認為金額不符，無法採信而當庭
    聲請羈押被告陳瓊鴻，於情急之下，自做主張推斷應係農會
    小姐打錯金額總數，故自行於『合計金額欄』數目後加載『
    0 』，以符合陳瓊鴻所說之月還款數目」乙節，有被告97年
    5 月23日刑事陳明狀在卷足憑（見原審97年度選訴字第8號
    卷第80頁），顯見被告係為避免其當事人遭檢察官聲請羈押
    ，而將其認為不符當事人陳述內容之金額更改，其主觀上有
    變造文書之故意，至為灼明。被告雖抗辯並無變造文書之犯
    意，而係單純誤認繳息通知單有錯誤云云，然被告既有專業
    之法律背景，當事人亦未表示該文書有錯誤，焉能於「情急
    之下」本於「自行推斷」，而擅自更動即將提出做為刑事證
    據之文書？若此抗辯可採，則於偵、審刑事程序中，是否為
    符合被告之供述內容，免使被告遭不利之認定，即得自行認
    定可為證據使用之他人製作文書內容？與被告所述不符部分
    ，均得以「主觀上認為他人文書製作錯誤」為由，擅自更改
    他人製作之文書而改變原本證據之內容？是被告所辯，應係
    事後卸責之詞，不足採信。
  (八)被告再以其加載「0」之地點為警局，加載方式非精細，並
    有記載「元」字可資區別，且直接在繳息通知單上塗改，可
    見心中坦蕩，並無犯罪之故意云云。然犯罪地點為何與有無
    犯罪故意本無絕對關係，而變造文書及他人刑事證據，其構
    成要件並未規定以「使人誤信」為要件，被告當日係陪同陳
    瓊鴻接受警詢，前開書狀亦自承於「情急之下」自行加載「
    0」，是被告因身處環境無特殊工具可供利用，並因時間急
    迫，致所為變造內容非屬精細，此僅係被告變造手法非臻純
    熟且係臨時起意為之，與有無犯罪故意應屬二事。而附件更
    改前計息本金為「25000」之繳息通知單，其上「應繳本金
    」、「合計應繳金額」欄位除由被告加載「0」之外，另有
    「元」之記載，有前揭繳息通知單可參，被告於原審審理時
    陳稱：附件更改前本金為「25000」之繳息通知單上，我在
    應繳本金「417」後面，本來加了3個「0」，後來我把後面2
    個「0」寫成「元」字第1劃，合計應繳金額本來寫了2個「0
    」，有把最後1個「0」改成「元」字的第1劃等語（見原審
    卷第249頁）。然觀諸該更改前本金為「25000」之繳息通知
    單，其中應繳本金欄位及合計應繳金額欄位之「元」字第1
    劃，仔細審視確實分別係由2個「0」、1個「0」刻意描繪成
    「元」字第1劃，即被告原係更動內容為「應繳本金417000
    」、「合計應繳金額45900」，再改成「應繳本金4170元」
    、「合計應繳金額4590元」，足見該多載之「元」字非被告
    本欲書寫，而係因一時多載「0」字，始將多載之「0」改成
    不影響文義之「元」字筆劃之一，此舉顯係為避免變造後之
    文書內容與陳瓊鴻之供述不一。因被告若無變造之犯意而係
    其所稱之隨意塗鴉，則逕自將該誤寫之欄位大方以一般刪除
    之方式劃掉，重新於空白處書寫即可，何需改成「元」字刻
    意隱瞞多載「0」之情形，益徵被告主觀上係為變更該文書
    之內容以符合陳瓊鴻之供述。
  (九)承前各節，相互勾稽以觀，附件繳息通知單性質上屬文書及
    關係陳瓊鴻案件之刑事證據，被告明知其無變更權仍擅自更
    改內容以附和陳瓊鴻之辯解，其主觀上有變造文書及刑事證
    據之故意，並經由陳瓊鴻行使，而有損害義竹鄉農會對債權
    管理正確性及檢察官對證據價值評估、偵辦方向之可能，均
    堪認定。被告空言否認，辯稱其行為非屬行使變造私文書、
    行使變造證據，且主觀上無犯意云云，顯係臨訟卸責之詞，
    並不足採。本件事證明確，被告上開犯行至堪認定，應依法
    論科。
  (十)至被告聲請將系爭文書送請法務部調查局鑑定：起訴書附
    表之變造文件（電腦印製）與被告所寫之原本其相似度比例
    ？及書寫時有無刻意描繪之跡象？被告所填寫之「元」字
    ，能否掩飾、隱瞞或避人注意所寫之「0」字？或係更加突
    顯、加大及引人注意？被告所寫之之「０」中，第1張所
    寫之2個「0」字及2個「元」字間之連線是否非常清楚？及
    相連？客觀上有無可能會產生僅看到「0」而看不到「元」
    之情形？或產生僅能看到「元」而看不到「0」之情形？以
    證明其並無刻意描繪之跡象，亦無掩飾及避人注意之客觀表
    象。惟此等事項純屬客觀事實之價值判斷（已說明如上），
    而非科學鑑識所能辨別，是本院認為無鑑定之必要，附此敘
    明。
四、核被告所為，係刑法第216條、第210條行使變造私文書罪、
    刑法第165條使用變造證據罪。被告利用不知情之陳瓊鴻，
    將被告變造後如附件所示之繳息通知單呈交檢察官以遂行其
    犯行，為間接正犯。被告變造上揭私文書、刑事證據後復持
    以行使，變造私文書及變造證據之低度行為應為行使、使用
    之高度行為所吸收，均不另論罪。被告以1行為觸犯上開2罪
    名，為想像競合犯，應從一重之行使變造私文書罪處斷。
五、原審以被告罪證明確，因予適用刑法第216條、第210條、第
    165條後段、第55條、第41條第1項前段之規定，並審酌被告
    大學畢業，現就讀研究所之智識程度；已婚，有4名未成年
    子女，現為執業律師之生活狀況；前曾擔任法官公職，現為
    律師，身為法律專業人員，本應對於司法制度更為尊重，因
    證據與當事人供述不符，為避免其當事人遭檢察官聲請羈押
    ，竟心存僥倖，臨時起意變造證據，對於司法顯不尊重，惟
    尚非預謀犯罪，及否認犯行之犯後態度等一切情狀，量處有
    期徒刑6月，並諭知易科罰金之折算標準。且被告變造後之
    繳息通知單3份，雖為被告犯罪所用之物，然該繳息通知單
    均為柯振躍所有，業據柯振躍、陳瓊鴻於前述97年度選偵字
    第38號案件檢察官偵訊時供述在卷，不予宣告沒收。本院核
    其認事用法並無不當，量刑亦符合一般國民之法律情感，被
    告上訴意旨否認犯罪，及檢察官上訴意旨指摘原判決量刑過
    輕，均為無理由，應駁回其上訴。
據上論結，應依刑事訴訟法第368條，判決如主文。
本案經檢察官邱克斌到庭執行職務。
中    華    民    國    98    年    3     月    19    日
                  刑事第二庭  審判長法  官  葉居正
                                    法  官  郭千黛
                                    法  官  洪碧雀
以上正本證明與原本無異。
如不服本判決應於收受送達後10日內向本院提出上訴書狀，其未
敘述上訴理由者，並得於提起上訴後10日內向本院補提理由書（
均須按他造當事人之人數附繕本）「切勿逕送上級法院」。
                                    書記官  魏芝雯
中    華    民    國    98    年    4     月    9     日
附錄本判決論罪科刑法條：
中華民國刑法第216條
（行使偽造變造或登載不實之文書罪）
行使第210條至第215條之文書者，依偽造、變造文書或登載不實
事項或使登載不實事項之規定處斷。
中華民國刑法第210條
（偽造變造私文書罪）
偽造、變造私文書，足以生損害於公眾或他人者，處5年以下有
期徒刑。
中華民國刑法第165條
（湮滅刑事證據罪）
偽造、變造、湮滅或隱匿關係他人刑事被告案件之證據，或使用
偽造、變造之證據者，處2年以下有期徒刑、拘役或5百元以下罰
金。


司法院資訊處製作；財團法人民間司法改革基金會備份。
